臺灣苗栗地方法院民事判決　　　　　　　 96年度訴字第335號
原　　　告　得營砂石實業有限公司
法定代理人　乙○○
訴訟代理人　繆　璁　律師
被　　　告　甲○○
　　　　　　　　　　　　號
上列當事人間請求清償借款事件，本院於中華民國96年10月9 日
言詞辯論終結，判決如下：
    主  文
被告應給付原告新台幣伍拾捌萬貳仟壹佰參拾參元，及自民國九
十六年八月二十八日起至清償日止，按週年利率百分之五計算之
利息。
訴訟費用由被告負擔。
原告以新台幣拾玖萬肆仟元供擔保後，得假執行；但被告如以新
台幣伍拾捌萬貳仟壹佰參拾參元為原告預供擔保，得免為假執行
。
   事實及理由
一、原告聲明及主張如下：
（一）原告訴之聲明及訴訟標的於96年10月9 日審理時，因被告
      為侵權行為請求權罹於時效抗辯，經被告同意後，原告撤
      回基於侵權行為之法律關係請求被告金錢賠償之先位聲明
      及主張，變更為僅依民法第197 條第2 項返還不當得利之
      法律關係請求如主文第1 項、第2 項所示；及願供擔保，
      請准宣告假執行。（參見本院卷35頁筆錄）。
（二）緣被告之夫嚴金銑係得營砂石實業有限公司（下稱得營公
      司）之原始股東，並由乙○○擔任該公司負責人迄今。得
      營公司在民國82年2 月籌備期間，購買坐落於苗栗縣苑裡
      鎮○○段公館子小段第66之480 地號土地，充作該公司砂
      石廠用地，惟因該土地係屬農地，依法不得移轉登記予得
      營公司，全體股東乃推由嚴金銑負責購買土地事宜，並徵
      得嚴金銑、被告甲○○夫妻同意後，將土地信託登記於具
      有自耕農身分之甲○○名下，其2 人不得擅將該土地為任
      何處分、抵押等行為，嚴金銑及甲○○均明知上開土地並
      未因遭查獲前揭信託登記，而須補繳土地增值稅之情事，
      竟共同基於意圖為自己不法所有之犯意聯絡，於86年10月
      間某日，向乙○○佯稱須補徵土地增值稅新臺幣（下同）
      582,133 元，乙○○不疑有他，遂依嚴金銑及甲○○所指
      定之金額，簽發票面金額582,133 元之支票乙紙（付款人
      新竹中小企業銀行苑裡分行，發票日為86年10月13日），
      於同年月14日，在苗栗縣苑裡鎮上館里2 鄰上館45號之4
      得營公司處交嚴金銑收執，再由被告甲○○提領兌現。嗣
      得營公司與甲○○就上開農地所有權誰屬之民事訴訟中，
      嚴金銑及甲○○主張並無應補繳增值稅之情事，乙○○始
      知受騙。
（三）原告依民法第179 條第2 項請求被告甲○○返還支票票款
      582,133 元。
二、被告抗辯及聲明如下：
（一）原告之訴駁回，訴訟費用由原告負擔。
（二）被告雖有與其夫嚴金銑向得營公司請款582,133 元，惟此
      係被告甲○○幫忙公司打掃、煮飯及得營公司向被告嚴金
      銑租用挖土機之費用，其並未詐稱要補繳土地增值稅，因
      此並無詐欺行為，即無原告所主張因侵權行為而不當得利
      之情形等語置辯。
三、兩造不爭執事項：
（一）82年3 月9 日苗栗縣苑裡鎮○○段公館子小段第66之480
      地號土地，屬農地，該土地登記於具有自耕農身分之甲○
      ○名下。
（二）嚴金銑有出席原告公司86年11月10日、同年月14會議，及
      並在該2 次會議記錄上簽名之事實。
（三）原證二票面金額582,133 元、付款人新竹中小企業銀行苑
      裡分行，發票日為86年10月13日之支票乙紙（以下簡稱系
      爭支票），於同年月14日，在苗栗縣苑裡鎮上館里2 鄰上
      館45號之4 得營公司處交嚴金銑收執，再由甲○○提領兌
      現。
（四）嚴金銑係告訴人公司經理，亦為執行業務股東，保管相關
      會計帳目、簿冊。
（五）公司帳冊（附於91他字211第38至44頁）
四、按損害賠償之義務人，因侵權行為受利益，致被害人受損害
    者，於前項時效完成後，仍應依關於不當得利之規定，返還
    其所受之利益於被害人，民法第197 條第2 項定有明文。
五、兩造之爭點，為被告取得系爭支票金額582,133 元，是否因
    侵權行為而受有利益，亦即究係被告施用詐術稱要補繳土地
    增值稅而向原告詐得該筆款項，或係被告幫忙原告公司打掃
    、煮飯及原告公司向被告之夫嚴金銑租用挖土機之應得費用
    。茲論述如下：
（一）原告主張被告之夫嚴金銑與乙○○、潘榮順、洪木貴等人
      均係得營砂石實業有限公司（下稱得營公司，原以德營企
      業有限公司為籌備公司，後變更為得營砂石實業有限公司
      ）之原始股東，並由乙○○擔任該公司負責人迄今，嚴金
      銑係原告公司經理，亦為執行業務股東，保管相關會計帳
      目、簿冊，在82年2 月原告公司籌備期間，有一筆位於苗
      栗縣苑裡鎮○○段公館子小段第66之480 地號農地（以下
      簡稱系爭土地），登記在嚴金銑之妻即具有自耕農身分之
      被告甲○○名下等情為兩造所不爭執。而原告主張系爭土
      地係原告所購買充作該公司砂石廠用地，惟因該土地係屬
      農地，依法不得移轉登記予得營公司，全體股東乃推由嚴
      金銑負責購買土地事宜，並徵得嚴金銑、甲○○夫妻同意
      後，將土地信託登記於具有自耕農身分之甲○○名下，惟
      嚴金銑與被告甲○○竟本係為他人處理事務之人，竟共同
      基於為自己不法之利益及損害原告利益之犯意聯絡，於83
      年6 月間，以上開農地為擔保，向苗栗縣苑裡鎮農會辦理
      抵押借款，並完成擔保債權最高限額72萬元之抵押權設定
      登記，貸得款項供其等私用，而為違背任務，嗣被告甲○
      ○又對原告公司等提起拆屋還地之民事訴訟，幸經法院審
      理後，認定甲○○非所有權人，兩造間系爭土地之真正所
      有人仍為原告公司，就系爭土地仍有使用、收益、處分之
      權，甲○○本於所有物返還請求權，訴請原告公司應將係
      爭土地上之地上物拆除，並將土地全部返還甲○○為無理
      由，判決駁回確定，而被告涉及背信部分亦經刑事判決確
      定等情，業經原告提出刑事判決2 份暨本院依職權調借被
      告甲○○前對原告公司提起拆屋還地民事訴訟之本院民事
      庭90年度訴字第239 號、臺灣高等法院臺中分院91年度上
      易字第287 號民事卷宗查核該等卷附原告提出公司執照、
      買賣契約書、公司帳冊、送款簿存根、存摺、盈餘分配表
      、股東會議記錄，核屬相符，且經證人即原告公司之股東
      蕭君海於該案審理時亦到庭結證稱：「當初82年砂石場設
      廠時比較忙，我們股東都有討論要買系爭土地，賣主是乙
      ○○去找的，本來是要跟羅先生（系爭土地出賣人羅鴻源
      ）用租的，但後來用買的，是乙○○還有嚴金銑去談的，
      後來先拿一百萬元給羅先生，我記得那一百萬元是公司的
      錢，尾款的部分那時公司營運狀況不好，買賣價金當作暫
      時和買主借的」「買賣價金一部份是公司出的，公司的錢
      是由乙○○和潘先生二人合付共一百萬元，其餘部分他們
      怎麼付的，我不知道」「地是公司買的‧‧，當時我們公
      司沒有辦法當農地之買受人，所以登記在被告名下‧‧‧
      」「我們當初只是先把買賣價金籌出來，至於土地要登記
      給誰，股東本來打算開會以後討論，但沒想到嚴先生就把
      土地登記在被告名下，我們後來又開會討論，因地是公司
      的，所以希望把土地移轉登記給股東之任何一人」等語（
      參見本院民事庭90年度訴字第239 號民事卷第127 頁至13
      0 頁筆錄）等語明確，另證人即系爭土地之出賣人羅鴻源
      亦到庭證述：「卷附之買賣契約是其所簽訂，買賣過程第
      一次是乙○○來找我，他住我隔壁，他跟我說他砂石場公
      司要跟我買地，再過二天乙○○、潘榮順及嚴金銑就找我
      談買賣價錢，，他們三個有跟我講是砂石場要用的，我知
      道他們在砂石場一起工作‧‧‧當天只有談好買賣價錢，
      一坪一萬五，再過幾天嚴金銑及他太太及乙○○的太太要
      來跟我簽買賣契約，並且拿訂金來」「我認為土地是公司
      要用的，是乙○○他們先跟我談好砂石場要用的地，因為
      我的土地靠近路邊，乙○○他們的砂石場必須經過我的土
      地才能出入，本來乙○○有跟我說要承租我的土地但我不
      准，在我出賣我的土地之前，砂石場的器具就已經放在該
      土地附近，所以我知道是砂石場要買我的地，是砂石場的
      人先跟我談好，嚴金銑他們才來跟我簽約」（參見同民事
      卷第219 頁至218 頁筆錄）等語相符，法院因而認定兩造
      間系爭土地之真正所有人仍為原告公司，就系爭土地仍有
      使用、收益、處分之權，甲○○本於所有物返還請求權，
      訴請原告公司應將係爭土地上之地上物拆除，將土地全部
      返還甲○○為無理由，判決駁回確定，並有該等確定民事
      判決書2 份附卷可稽。從而，原告主張其公司在82年2 月
      籌備期間，購買系爭土地充作該公司砂石廠用地，惟因該
      土地係屬農地，依法不得移轉登記予得營公司，乃徵得被
      告甲○○同意後，將土地信託登記於具有自耕農身分之被
      告名下一情，堪予認定
（二）而原告主張嚴金銑及被告甲○○均明知上開土地並未因遭
      查獲上揭信託登記，而須補繳土地增值稅之情事，竟共同
      基於意圖為自己不法所有之犯意聯絡，於86年10月間某日
     ， 向原告公司董事長乙○○佯稱須補徵土地增值稅新臺幣
      582,133 元，乙○○不疑有他，遂依嚴金銑及甲○○所指
      定之金額，簽發票面金額582,133元付款人新竹中小企業
      銀行苑裡分行，發票日為86年10月13日之系爭支票，於同
      年月14日，在苗栗縣苑裡鎮上館里2 鄰上館45號之4 得營
      公司處交嚴金銑收執，再由甲○○提領兌現，嗣後原告得
      知並無應補繳增值稅之情事，始知受騙，因而提出刑事詐
      欺告訴一情，業據原告提出系爭支票簽收單回條1 紙在卷
      可稽，被告就其有兌領系爭支票一情不爭執。惟辯稱：其
      向原告公司請款之582,133 元，係被告甲○○幫忙公司打
      掃、煮飯及得營公司向被告嚴金銑租用挖土機之費用，並
      未詐稱要補繳土地增值稅云云，然查：
  １、依原告提出之支票簽收單回條所示，系爭支票簽收單上有
      關於「社苓段公館子段66─480 土地增值稅」等語之記載
      ，且依原告於前揭刑事詐欺告訴時提出其公司於86 年11
      月10日會議記錄記載：「一、報備事項：10月13日繳納社
      苓段公館子66-480（即公司購買之農地）之土地增值稅計
      $582133 ，請嚴先生將收據儘速送至公司歸檔」等字樣（
      參見92年度偵字第215 號卷第25頁影卷會議紀錄）、原告
      公司於86年11月14日會議記錄記載：「前11月10日開會決
      議第1 項，應請嚴先生提出購地價款、買賣契約書、納土
      地增值稅單收據，方可便於計算股本」等字樣（參見同偵
      查卷27頁會議紀錄），86年11月30 日 股東會議記錄記載
      ：「討論事項二、前11月10日、11 月14 日決議之事項，
      嚴董未提出資料及收據。（空1 行加註）支票未去領現、
      按％比持股，嚴金銑簽名」等字樣（參見同偵卷第28頁會
      議紀錄），被告之夫嚴金銑承認有於86年11月30日股東會
      議「討論事項二、前11月10 日 、11月14日決議之事項，
      嚴董未提出資料及收據」空1行 加註處親自簽名（參見同
      偵卷第50頁筆錄），佐以原告確為系爭土地之購買人已如
      上述，顯見原告主張被告之夫嚴金銑當時確有以繳納土地
      增值稅為由向原告法定代理人乙○○提出請款一情非虛，
      否則原告公司豈會無端記載上情於讓等會議記錄。
  ２、被告甲○○雖提出估價單1 紙（附於本院卷39頁），證明
      其與先生嚴金銑所收取之款項並非土地增值稅，而係公司
      租用挖土機及被告幫公司煮飯之工資等費用云云，然原告
      否認有積欠過嚴金銑與甲○○挖土機及煮飯工資的錢，衡
      情，公司股東本身在公司工作領有薪資，而其等之配偶亦
      前往公司協助煮飯等工作未必領有薪資，此與一般民間籌
      組公司之初人力不足，而由股東之間互相提供人力幫忙瑣
      碎工作之常情相符，再細繹上開估價單，並未詳細記載挖
      土機係由何人向何人租用、所積欠租金之期間及煮飯工資
      之期間、亦未附有所謂「買菜加油費之發票」等重要細節
      ，且其上記載：「挖土機‧‧2500元X213天‧‧」等字樣
      ，佐以被告嚴金銑係原告公司經理，亦為執行業務股東，
      保管相關會計帳目、簿冊，此情被告之夫嚴金銑不爭執，
      嚴金銑豈有可能任由原告公司積欠其挖土機費用長達213
      天將近1 年的時間？況依卷附公司帳冊關於被告嚴金銑部
      分之記載（參見被告不爭執之91年度他字第211 號卷第38
      至44頁），支出項目之摘要鉅細靡遺，且金額從數十元至
      數十萬元均有，則原告公司應不至於任意積欠被告及其夫
      嚴金銑挖土機及煮飯、掃地費用，足認被告上開所辯，不
      足採信。
  ３、系爭土地並未有因遭查獲上揭信託登記，而須補繳土地增
      值稅之情事，此經上揭被告甲○○前對原告公司提起拆屋
      還地民事訴訟，經臺灣高等法院臺中分院91年度上易字第
      287 號審理時，向苗栗縣稅捐稽徵處函查：係爭土地自80
      年以後是否有繳交或核令補交土地增值稅一情，經該處函
      覆稱：經查，該筆系爭土地自80年迄91年12月2 日發文時
      ，尚未發現有繳交或核令補交土地增值情事等語之函文1
      份附卷可稽（附於同偵卷第12頁）。
  ４、佐以被告與其夫嚴金銑因共同基於意圖為自己不法所有之
      犯意聯絡向原告公司董事長乙○○佯稱須補徵土地增值稅
      新臺幣582,133 元，原告公司遂簽發系爭支票，於同年月
      14日，在苗栗縣苑裡鎮上館里2 鄰上館45號之4 得營公司
      處交嚴金銑收執，再由被告甲○○提領兌現得逞，核其等
      所為，均係犯刑法第339 條第1 項之普通詐欺罪而各判處
      有期徒刑伍月確定，此有本院93年度易字第93號、臺灣高
      等法院臺中分院95年度上易字第1407號判決影本2 份在卷
      可稽。
  ５、從而原告主張因受被告詐欺而給付被告582,133 元一情，
      堪予認定。
（三）、綜上所述，被告為侵權行為人，因該侵權行為受有利益
        582, 133元致原告受有損害，原告於侵權行為時效完成
        後，依關於不當得利規定，請求賠償義務人返還所受之
        利益及自本起訴狀送達翌日起即96年8 月28日起之法定
        遲延利息，為有理由，應予准許。
六、本件原告陳明願供擔保請准宣告假執行，核無不合，爰酌定
    相當之擔保金額，予以准許；被告部分則依職權宣告被告預
    供擔保而免為假執行。
七、本件判決基礎之事證已臻明確，兩造其餘主張或陳述及其攻
    擊防禦方法，核與本件判決結果不生影響，爰不予一一論述
    ，併此敘明。
據上論結，依民事訴訟法第78條、第390 條第2 項、第392 條第
2項 ，判決如主文。
中　　華　　民　　國　　96　　年　　10　　月　　26　　日
                  民事庭法  官  黃賢婷
以上正本係照原本作成。
如不服本判決，應於判決送達後20日內，以判決違背法令為理由
，向本院提出上訴狀並表明上訴理由，及須按他造當事人之人數
附繕本。
上訴理由應表明：
  一、原判決所違背之法令及其具體內容。
  二、依訴訟資料可認為原判決有違背法令之具體事實。
如未表明上訴理由者，應於上訴後20日內向本院提出上訴理由。
當事人如對本件訴訟內容有所疑義，得聲請閱卷。
                        書記官　楊思賢
中　　華　　民　　國　　96　　年　　10　　月　　26　　日
